【裁判字號】    90,再簡上,1
【裁判日期】    901003
【裁判案由】    再審之訴
【裁判全文】
臺灣臺北地方法院民事判決  九十年度再簡上字第一號
    上  訴  人  美商花旗銀行股份有限公司
    法定代理人  鮑浩文
    訴訟代理人  乙○○
                甲○○
                丙○○
    被  上訴人  戊○○
    複  代理人  丁○○
右當事人間請求再審之訴事件，上訴人對於中華民國八十七年三月三十一日本院台北
簡易庭八十六年度北再簡字第五號第一審判決提起上訴，本院判決如左：
    主      文
原判決廢棄。
被上訴人在第一審再審之訴駁回。
第一、二審再審訴訟費用由被上訴人負擔。
    事      實
甲、上訴人方面：
一、聲明：如主文第一項、第二項所示。
二、陳述：除與原宣示判決筆錄所載相同者茲予引用外，補稱：
（一）被上訴人於提起本件再審之訴時承認有申請系爭0000000000000
      000號之ＭＡＳＴＥＲ  ＣＡＲＤ金卡，嗣後否認申請及收受系爭信用卡，
      顯不可採。
（二）被上訴人於民國八十四年二月十日凌晨零點三十分曾打電話至上訴人台北分公
      司掛失卡號為0000000000000000號之信用卡，未就上開信用
      卡於掛失前之簽帳金額提出異議，嗣於同年五月八日上午十一時一分打電話至
      上訴人台北分公司稱其信用卡為姪子鄭鼎拿去冒用，再於同月三十一日委請律
      師調閱簽帳單，均已超過信用卡約定條款第五條第三項應於繳款期限內三十日
      申請之期限，視為對應付帳款無異議。
（三）依約定條款第十一條第一項第二款之反面解釋，第三人之冒用為持卡人知悉或
      容許者其所產生之金額仍應由持卡人負責，被上訴人稱其信用卡遭訴外人鄭鼎
      冒用，經上訴人於八十四年七月與鄭鼎聯絡，得知實為被上訴人將其信用卡借
      鄭鼎使用，僅其中七筆之消費合計新台幣（下同）一十六萬零二十九元為被上
      訴人之消費，鄭鼎不願清償，其餘款項皆已清償。
（四）被上訴人同時申請系爭信用卡及ＶＩＳＡ金卡，上訴人將二張信用卡寄至台北
      市○○街三十八巷十八弄六之一號七樓，帳單地址亦是寄至該處，被上訴人既
      承認收受ＶＩＳＡ金卡，就系爭信用卡顯有收受。被上訴人於本院八十五年度
      北簡字第二三六七號民事判決確定後一年，方提起本件再審之訴，致上訴人之
      證據資料保存不完整，無法提出信用卡申請表格及簽帳單正本。
三、證據：援用原審之立證方法，補提信用卡約定條款、信用卡掛失報告表、爭議帳
    款問卷、律師函、鄭鼎傳真來文、信用卡消費帳單、信用卡取銷授權書、簽帳單
    四份（均影本）為證，並聲請調閱被上訴人在陽信商業銀行、台灣銀行之印鑑卡
    並鑑定信用卡申請表格、信用卡取銷授權書、簽帳單上之筆跡是否為被上訴人者
    。
乙、被上訴人方面：
一、聲明：駁回上訴。
二、陳述：除與原宣示判決筆錄所載相同者茲予引用外，補稱：
（一）被上訴人未申請亦未收到系爭ＭＡＳＴＥＲ ＣＡＲＤ金卡信用卡。
（二）被上訴人未曾於八十四年二月以電話向上訴人台北分公司辦理掛失止付系爭信
      用卡。
（三）被上訴人未持用系爭信用卡至上訴人之特約商店消費。
（四）上訴人提出之帳單送達地址係台北市○○街三十八巷十八弄六之一號七樓，非
      被上訴人之戶籍地址或申請信用卡所留之通訊地址，被上訴人無從收到當期信
      用卡帳單，無從申請復查，何來約定條款第五條第三項之適用。縱上訴人舉證
      被上訴人收受帳單，惟該條規定違反消費者保護法第十一條、第十二條規定，
      亦屬無效。
（五）被上訴人未將系爭信用卡交付鄭鼎使用，上訴人與鄭鼎聯絡，竟不向被上訴人
      求證，鄭鼎應係冒用被上訴人信用卡，上訴人不能證明由被上訴人同意供鄭鼎
      使用，被上訴人亦無庸負責。
（六）發卡公司在寄發信用卡時即連同密碼一併寄發，倘寄發途中遭他人攔截，則攔
      截之人必知道申請人信用卡之密碼，則上訴人以消費中有數筆係打國際電話，
      須授權密碼，故應為被上訴人消費或被上訴人同意授權鄭鼎使用云云，亦無理
      由。
三、證據：援用原審之立證方法。
丙、本院依職權向台灣士林地方法院調閱八十四年度促字第五六一０號（即八十四年
    度士調字第五五六號）卷宗、調閱本院八十五年度北簡字第二三六七號民事卷宗
    。
    理      由
一、本件上訴人原為美商花旗銀行股份有限公司台北分公司，嗣經由其總公司法定代
    理人聲明承受訴訟，核無不合，先予敘明。
二、被上訴人主張上訴人曾以系爭上訴人發行之信用卡消費，迄八十四年五月三日止
    積欠款項一十六萬五千六百五十六元，向台灣士林地方法院聲請支付命令，經其
    聲明異議視為起訴，嗣經上訴人撤回該訴，該案中上訴人明知其係居住於台北市
    ○○○路七段十四巷三十弄二號一樓，竟另於八十五年三月一日以被上訴人住於
    台北市○○○路三五三巷二十一號地址起訴請求系爭信用卡消費款，經本院以八
    十五年度北簡字第二三六七號清償債務事件受理，上訴人故意向本院指稱被上訴
    人所在不明，而聲請公示送達，經一造辯論判決，判准「被上訴人應給付上訴人
    新台幣一十六萬零二十九元及自民國八十五年四月十三日起至清償日止按年息百
    分之二十計算之利息，暨依前述利息百分之十計算之違約金」。被上訴人於八十
    六年六月十六日經由上訴人之法務人員處接獲該事件之宣示判決筆錄及確定證明
    書，因而知悉再審事由。被上訴人未申請系爭信用卡，亦未收受該卡並持以消費
    ，爰依民事訴訟法第四百九十六條第一項規定提起本件再審之訴，聲明求為廢棄
    本院八十五年度北簡字第二三六七號民事確定判決，並駁回上訴人之訴等語。
    上訴人則以被上訴人同時向上訴人申請系爭信用卡及ＶＩＳＡ金卡，上訴人同時
    以掛號交寄二張信用卡予被上訴人，被上訴人就ＶＩＳＡ信用卡消費金額均無誤
    ，且結清款項，系爭信用卡帳款屢經向被上訴人催討，方知係被上訴人交付予其
    姪子鄭鼎使用，鄭鼎將其消費部分付清，剩下被上訴人消費之如附於本院卷內之
    八十三年八月三日、同年九月三日帳單上打勾之七項，合計一十六萬零二十九元
    之款項未支付，依信用卡契約關係被上訴人應支付。上訴人聲請支付命令時，雖
    均向中山北路地址為之，惟半年後向本院簡易庭起訴時，被上訴人已遷址至林森
    北路地址，乃陳報該址，並依法聲請公示送達，並無被上訴人所指再審理由等語
    置辯。
三、按當事人知他造之住居所，指為所在不明而與涉訟者，他造當事人得於知悉再審
    理由後，於三十日內提起再審之訴，對於該確定終局判決聲明不服，民事訴訟法
    第四百九十六條第一項第六款及第五百條第一項、第二項定有明文。本件依上訴
    人提出之系爭信用卡申請表格上，約定帳單地址即為通訊地址台北市○○○路○
    段十四巷三十弄二號一樓，而上訴人於八十四年三月三日以後就系爭信用卡之帳
    單地址亦由被上訴人公司台北市○○街三十八巷十八弄六之一號七樓地址更改為
    上址，且上訴人於同年五月十日之催繳函亦以上開通訊地址為之等情，有信用卡
    申請表格、帳單、催繳函在卷可稽。上訴人於八十四年六月二十一日向台灣士林
    地方法院聲請支付命令時，所載被上訴人之地址亦同，並均以此被上訴人之通訊
    地址陳報，並均可合法送達，亦經調閱該支付命令聲請卷宗核對無誤。是上訴人
    依其交易情況所知之被上訴人居所應為上開中山北路之通訊地址，乃於八十五年
    三月一日提起八十五年度北簡字第二三六七號清償債務之訴時，陳報被上訴人之
    住所為台北市○○○路三五三巷二十一號，所提帳單影本則與前開聲請支付命令
    時不同，並未顯示通訊地址，致因無法送達，並以被上訴人之行蹤不明聲請公示
    送達，聲請一造辯論判決，而由本院判決上訴人勝訴確定在案，亦經調閱本院八
    十五年度北簡字第二三六七號民事卷宗審認無訛。則上訴人上開情形，核於民事
    訴訟法第四百九十六條第一項第六款規定再審理由相符。
四、上訴人於本院八十五年度北簡字第二三六七號事件內主張被上訴人於八十二年十
    月份向其申請系爭信用卡使用，約定逾期未清償應另按年息百分之二十計算利息
    及依前述利息百分之十計算違約金，被上訴人迄八十四年三月八日止，積欠信用
    卡款項一十六萬零二十九元，拒不清償之事實，為被上訴人否認，並辯稱其未申
    請系爭信用卡，亦未收到信用卡，更未持系爭信用卡消費，亦無從交付系爭信用
    卡予鄭鼎使用等語。是本件兩造爭執重點在：被上訴人有無申請系爭信用卡並收
    受系爭信用卡？被上訴人應否就系爭信用卡帳款負責？。
五、查上訴人主張被上訴人申請系爭信用卡之事實，已據其提出信用卡申請書影本一
    紙為證，被上訴人否認該申請書之真正。查被上訴人於八十六年七月九日提起本
    件再審之訴時，於起訴狀上事實及理由欄內之本件事實經過載明「再審原告（即
    被上訴人）實未曾持卡消費上開通知所載之金額，恐係遭他人冒名簽帳消費」、
    「再審被告（即上訴人）明知再審原告之住居所，即係再審原告向再審被告申請
    信用卡時所填載之台北市○○○路○段十四巷三十弄二號一樓」，並未否認申請
    系爭0000000000000000號之ＭＡＳＴＥＲ  ＣＡＲＤ金卡信用
    卡。嗣被上訴人本人於原審八十六年九月十一日第二次言詞辯論期日陳述「信用
    卡是我的，但是沒有那麼多消費。」（見當日言詞辯論筆錄），顯係承認系爭信
    用卡為其所申請並收受之事實，而屬自認。雖被上訴人嗣翻異前詞，於八十七年
    九月十四日書狀中陳述僅申請系爭信用卡，未收到信用卡；經本院提示上開筆錄
    後，又改稱筆錄所陳述之信用卡係指ＶＩＳＡ信用卡，否認申請系爭信用卡及收
    受信用卡之事實，核屬自認之撤銷。惟按「當事人主張之事實，經他造於準備書
    狀內或言詞辯論時或在受命法官、受託法官前自認者，無庸舉證。自認之撤銷，
    除別有規定外，以自認人能證明與事實不符或經他造同意者，始得為之」，民事
    訴訟法第二百七十九條定有明文。本件信用卡申請書上所載之申請人資料包括年
    籍、身分證號碼、現居地址、永久地址及工作資料、信用資料等均與被上訴人相
    符，此為被上訴人所不爭執，並經本院依上載信用資料向台灣銀行士林分行、陽
    信商業銀行天母分行調閱其帳戶印鑑卡無誤。且參諸被上訴人先則陳述曾向上訴
    人申請ＶＩＳＡ信用卡，並收受信用卡使用，就發卡銀行而言尚無一當事人同時
    有ＶＩＳＡ普通卡及金卡之可能，上訴人顯係申請ＶＩＳＡ金卡並收受信用卡持
    之消費，而系爭信用卡係與ＶＩＳＡ金卡同時申請等情，被上訴人撤銷自認申請
    及收受系爭信用卡尚與事實不符，且上訴人復不同意，依法不得撤銷。則上訴人
    主張被上訴人申請系爭信用卡並收受之事實，既經被上訴人於原審自認，且不得
    撤銷，依上開規定，上訴人無庸舉證，應認上訴人主張上開事實為可採信。
六、上訴人主張被上訴人持系爭信用卡消費合計一十六萬零二十九元之事實，已據上
    訴人提出帳單及簽帳單四紙為證，惟被上訴人否認持卡消費之事實，依舉證責任
    分配原則，應由上訴人就被上訴人持卡消費之事實盡舉證責任。查本件上訴人主
    張之系爭信用卡七筆消費，最後一筆是八十三年八月二十四日，而各筆消費之簽
    帳單因已逾保存年限，無正本可供調閱，復因上訴人於八十五年間取得本院八十
    五年北簡字第二三六七號確定判決，而未留存被上訴人之信用卡申請表格正本資
    料，僅有信用卡申請表格影本、簽帳單影本四紙、信用卡取銷授權書影本，經將
    上開三者影本上之「戊○○」筆跡列為待鑑筆跡，並調閱被上訴人銀行開戶之印
    鑑卡上之字跡及被上訴人於八十七年二月五日在原審、及同年九月二十八日、八
    十八年八月三十一日在本院當庭書寫字跡作為比對字跡送鑑定，因待鑑及比對字
    跡均有做作之虞，且待鑑筆跡均係影本，部分筆跡紋線欠清晰，鑑定機關未便認
    定等情，有內政部警政署刑事警察局九十年四月三日（九０）刑鑑字第四三五０
    二號函在卷可稽。然按法院核對筆跡，本為調查證據之一種，除特種書據如古書
    、古畫等筆跡須選任專門知識技能之鑑定人為精密之鑑定外，若通常書據，一經
    核對筆跡，即能辨別真偽異同者，法院本於核對結果，依其心證判斷，雖不選任
    鑑定人實施鑑定程序，亦不得指為違法。經本院核對被上訴人之信用卡申請表格
    、簽帳單上「戊○○」之字跡，與被上訴人自認真正之陽信商業銀行印鑑卡正本
    背面之簽名、被上訴人於原審八十七年二月五日書寫之「戊○○」字跡，二者詳
    加觀察，其字體之筆劃、走勢均相類同。參諸上開被上訴人在原審陳述「信用卡
    是我的，但是沒有那麼多消費。」，就持系爭信用卡消費之事實不爭，只是否認
    有上訴人請求消費之金額罷了，顯然被上訴人於申請系爭信用卡收受信用卡後，
    確曾持系爭信用卡消費。
七、本件上訴人請求帳單日期為八十三年八月三日、同年九月三日中打勾之七筆帳款
    ，其中二筆金額各為二千二百四十元、二千零七十九元部分，業經上訴人提出簽
    帳單為證，其上筆跡確與被上訴人簽名相符，已如前述。至其餘五筆款項則有帳
    單在卷可稽，被上訴人雖否認帳單之真正。惟兩造信用卡約定條款第五條第三項
    約定：「持卡人於每期繳款期限後三十日內未請求複查或以簽帳金額錯誤為由請
    求退款者，視為持卡人對當期應付帳款金額無異議，並應依循環信用貸款規定計
    付循環信用利息及（或）逾期費用」。查上訴人上開帳單地址雖係寄至台北市○
    ○街三十八巷十八弄六之一號七樓，惟該址為被上訴人擔任負責人之陸尚建設有
    限公司之地址，且被上訴人向陽信商業銀行開戶時，所載之通訊地址亦同。而依
    帳單所示，被上訴人就系爭信用卡之消費有繳款之記錄，甚且被上訴人亦陳稱鄭
    鼎未於該址工作，顯然被上訴人確實收到上訴人寄發之帳單。則依上開約定，被
    上訴人既未於繳款期限後三十日內請求複查或主張簽帳金額錯誤而請求退款，應
    視為被上訴人對當期應付帳款金額無異議，除非被上訴人得提出反證證明非其所
    消費，否則應推定帳單金額為真正。則本件被上訴人既未能提出反證證明上開消
    費非其所為，則上訴人主張被上訴人積欠消費款一十六萬零二十九元之事實，堪
    以採信。
八、被上訴人雖辯稱約定條款第五條第三項約定違反消費者保護法第十一條、第十二
    條之規定，應認為無效云云。惟按定型化契約中之條款違反誠信原則，對消費者
    顯失公平者，無效，消費者保護法第十二條第一項固定有明文。然定型化契約條
    款有無違反誠信原則，並對相對人即消費者顯失公平，應綜合衡量雙方當事人之
    利益而為判斷，如約款使用人以約款恣意追求一己之利益，而自始未兼顧相對人
    之正當利益，固為違反誠信原則而顯失公平，反之，即非顯失公平，自得拘束約
    款之相對人。而於綜合衡量約款使用人及相對人之利益時，應考慮所有可能影響
    雙方利益之因素，諸如契約種類、性質、目的、內容、約款使用人經營效率之必
    要性、及因不可抗力或第三人行為所造成風險之合理分配等。信用卡為現代社會
    已共同認可之金融交易工具，持卡者除可免除攜帶大量現金以供隨時消費交易外
    ，累計之消費金額於發卡機構復將之計入持卡人之信用，是信用卡亦為持卡人信
    用之表徵，況且現時之信用卡亦有預借現金之功能，其性質已超逾現金而成為現
    代社會個人重要之交易金融工具，為使此項交易工具之正常運作，各金融機構於
    發卡時悉依政府機關規定，將發卡機構與申請信用卡者之權利義務載明於約定條
    款，消費者就不同之發卡機構之約定條款有自由選擇之空間，其中除各種費用之
    約定不同外，就信用卡被竊、遺失或其他喪失占有之情形，亦因各發卡機構不同
    之經營原則，而有所差異，而信用卡申請者，於填寫申請書，申請信用卡時，原
    有充分選擇之空間，就其與發卡機構之約定條款詳加瞭解後，始為申請，則雙方
    既因意思表示一致而成立契約，彼此之權利義務關係，除非此契約有法定違法之
    情形，即需受此契約之拘束。消費者持卡消費後，保有簽帳單，發卡機構每月填
    製帳單詳列消費明細寄予持卡人，持卡人於收到該帳單後至繳款截止日後三十日
    本有從容時間得以查驗帳單所列每一筆債務，倘發現有誤即得向發卡機構請求查
    複或退款，而能維繫信用卡金融交易之健全發展。則上開約定給予持卡人三十日
    之查複期限，應屬合理，自無違反誠信原則而對消費者顯失公平可言。兩造約定
    條款第五條第三項並無違反誠信原則及對被上訴人顯失公平之情形，被上訴人主
    張該條款約定應屬無效云云，即有未合。
九、綜上所述，被上訴人提起本件再審之訴雖有再審理由，惟上訴人主張被上訴人持
    系爭信用卡消費積欠帳款一十六萬零二十九元，應屬可信。被上訴人抗辯未申請
    信用卡未收受信用卡，及未持卡消費之事實尚非可採。依兩造之信用卡契約關係
    ，被上訴人應支付上開消費簽帳款及約定利息、違約金。原確定判決即本院八十
    五年度北簡字第二三六七號判命被上訴人應給付上訴人一十六萬零二十九元及自
    八十五年四月十三日起至清償日止按年息百分之二十計算之利息暨上開利息百分
    之十之違約金自屬正當，應判決駁回被上訴人再審之訴。原審為上訴人敗訴之判
    決，尚有未洽。上訴意旨指摘原判決不當，求予廢棄改判，為有理由。爰由本院
    廢棄改判如主文第二項所示。
十、因本案事證已臻明確，兩造其餘主張陳述及所提之證據，核與判決結果無礙，爰
    不逐一論述，附此敘明。
十一、結論：本件上訴為有理由，依民事訴訟法第四百三十六條之一第三項、第四百
      五十條、第七十八條，判決如主文。
中      華      民      國    九十      年      十      月      三      日
                                            民事第五庭審判長法官  王碧芳
                                                            法官  賴泱樺
                                                            法官  林麗玲
右為正本係照原本作成
本判決不得上訴
中      華      民      國    九十      年      十      月      三      日
~B法院書記官  王宜玲


司法院資訊處製作；財團法人民間司法改革基金會備份。
